【裁判字號】    99,重訴,129
【裁判日期】    991019
【裁判案由】    返還消費借貸款
【裁判全文】
臺灣板橋地方法院民事判決             99年度重訴字第129號
原      告    臺灣新光商業銀行股份有限公司
法定代理人    甲○○
訴訟代理人    陳俊霖律師
被      告    三得利營造工程有限公司
兼法定代理人  丙○○
共      同
訴訟代理人    乙  ○
上列當事人間返還消費借貸款事件，本院於民國99年10月5日言
詞辯論終結，判決如下：
    主  文
被告應連帶給付原告新台幣壹仟壹佰陸拾參萬肆仟伍佰陸拾陸元
，及自民國九十九年十月一日起至清償日止，按原告定儲利率指
數加年利率百分之一點二八計算之利息，暨按上開利率百分之二
十計算之違約金。
原告其餘之訴駁回。
訴訟費用由被告連帶負擔。
本判決第一項於原告以新台幣參佰捌拾捌萬元或等值之有價證券
或台北市政府九十年度第一或二期建設公債為被告供擔保後，得
假執行；但被告得以新台幣壹仟壹佰陸拾參萬肆仟伍佰陸拾陸元
預供擔保而免為假執行。
原告其餘假執行之聲請駁回。
    事實及理由
一、按訴狀送達後，原告不得將原訴變更或追加，但擴張或減縮
    應受判決事項之聲明者，不在此限，又原告於判決確定前，
    得撤回訴之全部或一部，民事訴訟法第255條第1項第3款、
    第262條第1項分別定有明文。查原告於聲請發支付命令時，
    請求被告三得利營造工程有限公司（下稱三得利公司）及被
    告丙○○應連帶給付新台幣（下同）1,465萬7,775元，及自
    民國97年7月21日起至清償日止，按年息3.85%計算之利息，
    並另自97年8月22日起至清償日止，逾期6個月以內按上開利
    率10%，逾期超過6個月以上按上開利率20%加計之違約金。
    嗣於99年6月4日具狀變更其請求為：(1)三得利公司、丙○○
    應連帶給付原告302萬元，及自97年8月26日起至清償日止，
    按年息9.6%計算之利息；並另自97年8月26日起，逾期6個月
    以內按上開利率10%，逾期超過6個月以上按上開利率20%加
    計之違約金；(2)三得利公司、丙○○應連帶給付原告1,141
    萬746元，及自97年7月21日起至清償日止，按年息4.03%計
    算之利息；並另自97年8月22日起，逾期6個月以內按上開利
    率10%，逾期超過6個月以上按上開利率20%加計之違約金。
    復於99年6月25日具狀變更其請求為：(1)三得利公司、丙○
    ○應連帶給付原告302萬元，及自97年8月26日起至清償日止
    ，按原告基準利率加年利率5%機動計算之利息；並另自97年
    8月26日起，逾期6個月以內按上開利率10%，逾期超過6個月
    以上按上開利率20 %加計之違約金；(2)三得利公司、丙○○
    應連帶給付原告1,1 41萬746元，及自97年7月21日起至清償
    日止，按原告定儲利率指數加年利率1.28%機動計算之利息
    ；並另自97年8月22日起，逾期6個月以內按上開利率10%，
    逾期超過6個月以上按上開利率20%加計之違約金。又於99年
    7月27日具狀變更其請求為：三得利公司、丙○○應連帶給
    付原告1,141萬746元，及自97年7月21日起至清償日止，按
    原告定儲利率指數加年利率1.28%機動計算之利息；並另自
    97年8月22日起，逾期6個月以內按上開利率10%，逾期超過6
    個月以上按上開利率20%加計之違約金。再於99年8月24日具
    狀變更請求為：三得利公司、丙○○應連帶給付原告1,163
    萬7,775元，及自97年7月22日起至清償日止，按原告定儲利
    率指數加年利率1.28%機動計算之利息；並另自97年8月22日
    起，逾期6個月以內按上開利率10%，逾期超過6個月以上按
    上開利率20%加計之違約金。揆之上開規定，核無不合，應
    予准許。
二、原告主張：(一)三得利公司於96年間承攬台北縣金山鄉公所「
    基隆生活圈-金山鄉○○○號路拓寬改善暨新闢工程」，因須充
    實營運週轉金，乃邀同丙○○擔任連帶保證人，向原告貸款
    2,000萬元，並簽立有同額本票1紙備償，借款期間自96年12
    月5日起至98年5月25日止，雙方約定：本借款應按月繳息，
    其利息及遲延利息按原告定儲利率指數加年利率1.28%機動
    計算，並特約：如被告任何一宗債務不依約清償或攤還本金
    時，毋須原告事先通知，本借款視為全部到期，並自逾期日
    起，逾期6個月以內按前開利率之10%、超過6個月部分按前
    開利率之20%另計付違約金，詎被告於攤還部分本金及繳息
    至97年7月21日止之利息後，即未再依約清償，尚積欠原告
    本金1,163萬7,775元及至清償日止之利息、違約金未清償，
    迭經催討均未獲置理，依前述特約本借款即已視為全部到期
    ，原告自有權依消費借貸、連帶保證之法律關係，請求被告
    連帶清償上開款項。(二)三得利公司於原告處尚有90萬6,000
    元之定期存款未領取，惟按民法第342條準用323條規定，主
    張抵銷時，應依先抵充費用，次充利息，再充原本之順序為
    之。故90萬6,000元即應按各項費用（即本案原告代墊之裁
    判費）、違約金、利息及本金之順序抵充之等語。並聲明：
    (1)三得利公司、丙○○應連帶給付原告1,163萬7,775元，及
    自97年7月22日起至清償日止，按原告定儲利率指數加年利
    率1.28%機動計算之利息；並另自97年8月22日起，逾期6個
    月以內按上開利率10 %，逾期超過6個月以上按上開利率20%
    加計之違約金。(2)原告願以現金或等值有價證券或台北市政
    府90年度第1或第2期建設公債供擔保，請准宣告假執行。
三、三得利公司、丙○○則以：(一)兩造雖簽定原證6授信約定書
    ，然三得利似未收到上開2,000萬元貸款，原告既未就移轉
    金錢之權利發生事實舉證，則三得利公司、丙○○無須連帶
    返還此借款。(二)三得利公司尚有原告所開立0000-00-000000
    -0號、面額90萬6,000元定期存單，暨10份40萬元、4份100
    萬3,175元，共801萬2,700元定期存單，質押保管於原告處
    ，上開定存債權計891萬8,700元，倘原告請求有理由，依民
    法第334、335條規定，被告得以意思表示以上開定存債權抵
    銷原告借款本金債權，抵銷後僅餘271萬9,075元（11,637,7
    75-8,918,700﹦2,719,075）等語置辯。並聲明：(1)原告之
    訴駁回。(2)如受不利判決，願供擔保請准宣告免為假執行。
四、原告主張三得利公司於96年間承攬台北縣金山鄉公所「基隆
    生活圈-金山鄉○○○號路拓寬改善暨新闢工程」，為充實營運
    週轉金，邀同丙○○擔任連帶保證人，向原告貸款2,000萬
    元，借款期間自96年12月5日起至98年5月25日止，雙方約定
    該借款應按月繳息，其利息及遲延利息按原告定儲利率指數
    加年利率1.28%機動計算等事實，業據原告提出與其所述相
    符之授信約定書、連帶保證書、授信額度動用申請書、本票
    、一般撥貸登錄、貸放資料變更、存摺存款對帳單等件為證
    （本院訴字卷第34至45頁、61至63頁），堪認為真實。
五、原告復主張三得利公司於攤還部分本金及繳息至97年7月21
    日止之利息後，即未再依約清償，尚積欠原告本金1,163萬
    7,775元及至清償日止之利息、違約金未清償等情，並提出
    貸放明細歸戶查詢為證（本院訴字卷第46頁），經核相符，
    三得利公司既有遲延繳息之違約情事，依兩造間授信約定書
    壹通用約款第12、13條約定，債務視為全部到期，三得利公
    司喪失期限利益，原告自得依消費借貸契約及連帶保證契約
    之法律關係，請求三得利公司、丙○○清償積欠之借款本金
    、利息及違約金。
六、三得利公司抗辯其尚有原告所開立0000-00-000000-0號、面
    額90萬6,000元定期存單，暨10份40萬元、4份100萬3,175元
    ，共801萬2,700元定期存單，質押保管於原告處，故對原告
    享有891萬8,700元之定存債權，得據以抵銷等語，固據提出
    定期存款存單、質押品保管收據各15紙為憑，惟查上開801
    萬2,700元定期存款之本金及利息計801萬5,672元（400,000
    ×10+1,003,918×4＝8,015,672），併同三得利公司第0000
    000000000帳號內之4萬3,341元存款，總計805萬9,013元，
    業經原告於97年6月20日行使質權抵銷沖償（77,500+7,809,
    475 +162,187+9,851＝8,059,013），僅餘上開90萬6,000元
    之定存債權等情，有原告提出現貸餘額計算表、解約傳票、
    定期存款存單、存單解約/續存查詢單、存摺存款對帳單等
    件可稽（本院訴字卷第70、107至121頁），是本件被告得據
    以主張抵銷之金額應為90萬6,000元。
七、按清償人所提出之給付，應先抵充費用，次充利息，次充原
    本，民法第323條前段定有明文，依同法第342條規定並準用
    於抵銷之情形，且兩造所簽訂授信約定書壹通用約款第14條
    、第15條亦為相同之約定。本件被告積欠原告本金1,163萬
    7,775元，及分別自97年7月22日、97年8月22日起算之利息
    及違約金，被告對原告之90萬6,000元定存債權，於抵銷本
    件裁判費14萬1,008元、至99年9月30日之利息65萬9,049元
    、違約金10萬2,734元（參照本院訴字卷第2、71、72頁）、
    本金3,209元後，被告尚積欠原告本金1,163萬4,566元，及
    自99年10月1日起算之利息及違約金。
八、從而，原告依消費借貸及連帶保證之法律關係，請求三得利
    公司、丙○○應連帶給付1,163萬4,566元，及自99年10月1
    日起至清償日止，按原告定儲利率指數加年利率1.28%計算
    之利息，暨按上開利率20%計算之違約金，為有理由，應予
    准許；逾此範圍之請求，則無理由，應予駁回。兩造陳明願
    供擔保請准宣告假執行及免為假執行，就原告勝訴部分，核
    無不合，爰分別酌定相當之擔保金額准許之；至原告敗訴部
    分，其假執行之聲請已失依附，應予駁回。
九、本件事證已臻明確，兩造其餘主張、陳述及所提之證據暨攻
    擊防禦方法，經本院斟酌後，認均與判決結果不生影響，故
    不予一一論列，併予敘明。
十、訴訟費用負擔之依據：民事訴訟法第79條、第85條第2項（
    註：被告應連帶負擔之訴訟費用，已經抵銷如前所述，原告
    不得另行請求賠償）。
中    華    民    國    99    年    10    月    19    日
                  民事第二庭法  官  連士綱
以上正本係照原本作成
如對本判決上訴，須於判決送達後20日內向本院提出上訴狀。如
委任律師提起上訴者，應一併繳納上訴審裁判費。
中    華    民    國    99    年    10    月    19    日
                            書記官  吳俞玲

司法院資訊處製作；財團法人民間司法改革基金會備份。
